---
title: "Poročilo pri predmetu Analiza podatkov s programom R"
author: "Sara Korat"
output:
  html_document: default
  pdf_document:
    includes:
      in_header: lib/styles.sty
  word_document: default
---

```{r setup, echo = FALSE, results = 'hide', message = FALSE, warning=FALSE}
source("lib/libraries.r", encoding = "UTF-8")
```

# Izbira teme

Indeks cen življenjskih potrebščin v Sloveniji v letošnjem letu (2015). Primerjava z ostalimi državami. (Za ostale države podatki le od leta 2012 do leta 2015.)

__Indeks cen življenjskih potrebščin__ _meri spremembe cen izdelkov in storitev glede na sestavo izdatkov, ki jih domače prebivalstvo namenja za nakupe predmetov končne porabe doma in v tujini_.

***

# Obdelava, uvoz in čiščenje podatkov

```{r uvoz, echo = FALSE, message=FALSE}
source("uvoz/uvoz.r", encoding = "UTF-8")
```

Uvozila sem podatke o indeksih življenjskih potrebščin v Sloveniji v obliki _.csv_ s Statističnega urada Slovenije ter v obliki _HTML_ iz spletne strani, kjer je na voljo več različnih razpredelnic
(http://www.numbeo.com).

## Uvoz in obdelava tabele CSV

Razpredelnica s slovenskimi podatki prikazuje različne indekse cen: 

1. tekoči mesec / prejšnji mesec,  

2. tekoči mesec / isti mesec prejšnjega leta, 

3. povprečje mesecev tekočega leta / povprečje istih mesecev prejšnjega leta (spremembe cen od začetka 
leta do tekočega meseca gleda na enako obdobje).

Tabela vsebuje 128 vrstic. Vsak četrti stolpec iz originalne tabele, ki je prikazoval povprečno 12-mesečno rast, sem izbrisala.


```{r uvoz1, echo = FALSE}
kable(head(razpredelnica))
```

Tabela _osnovne dobrine_ prikazuje le podatke indeksov, izračunanih na podlagi tekočega in prejšnjega meseca (11 stolpcev). Izbrala sem tudi nekaj vsakdanjih dobrin/storitev:

1. Hrana

2. Obleka in storitve za obleko

3. Stanovanje

4. Komunalne in druge storitve

5. Goriva in energija

6. Zdravje

7. Prevoz

8. Telefonske in internetne storitve

9. Izobraževanje

10. Gostinske storitve

11. Izdelki za osebno nego

12. Zavarovanje

13. Stanovanjsko zavarovanje

 
```{r uvoz2, echo = FALSE}
kable(head(osnovne_dobrine))
```

Naredila sem novo tabelo (_osnovne dobrine graf_), ki vsebuje le nekaj informacij (4 dobrine) iz tabele _osnovne dobrine_ (prikazane zgoraj), s pomočjo katere sem dobila podatke za graf.  Dobrine/storitve sem izbrala na podlagi vrednosti indeksov le-teh (dve največji in najmanjši vrednosti v prvem indeksu). Za vrednost po stolcih sem vzela prva dva in zadnja dva indeksa v letu.

Največji vrednosti indeksa (v 1. mesecu leta 2015):

* Hrana
 
* Obleka in storitve za obleko

Najmanjši vrednosti indeksa (v 1. mesecu leta 2015):

* Zavarovanje

* Stanovanjsko zavarovanje

Vrednosti so prikazane v _grafu osnovnih dobrin_.


```{r stolpicni_diagram_1, echo = FALSE, fig.align = 'center', fig.cap ='Stolpični diagram indeksov cen dveh največjih in dveh najmanjši vrednosti indeksa v 1. mesecu leta 2015.'}
graf_osnovnih_dobrin
```

Podatke sem sicer skrčila na najbolj splošne dobrine/storitve, tukaj pa je še _graf_ dveh dobrin izmed vseh, ki sta imeli največjo oz. najmanjšo vrednost indeksa v celotnem letu. X-os ponazarja vrednosti dobrin v prvem in zadnjem mesecu leta 2015, ter pa v mesecih ekstremnih vrednosti teh dveh dobrin.


```{r stolpicni_diagram_2, echo = FALSE, fig.align = 'center', fig.cap ='Stolpični diagram indeksov cen dveh največjih in dveh najmanjši vrednosti indeksa v celotnem letu 2015.'}
graf
```

Iz razpredelnice _osnovne dobrine_ sem dobila prvih pet dobrin/storitev in jih (za leto 2015) uredila v tidy data _slovenski indeksi_ in iz podatkov narisala graf.

```{r graf, echo = FALSE, fig.align = 'center'}
graf_slovenski_indeksi
```



***

## Uvoz in obdelava HTML tabel


 Uporabila sem več HTML tabel, ki sem jih nato združila v eno. Zreducirala sem preveliko količino podatkov in obdržala le tiste, ki so se mi zdeli pomembnejši in bolj življenjski.
 Moj namen primerjanja podatkov - kako so se indeksi različnih dobrin/storitev spreminili (z drugimi besedami, kako so se spremenile cene v zadnjih šritih letih) v različnih državah sveta, za katere so bili podatki na voljo. (V naslednji fazi bom v primerjavi indeksov v različnih državah še posebej poudarila Slovenijo - kje smo na svetovni ravni, katere cene glavnih oz. osnovnih dobrin/storitev pri nas drastično rastejo/padajo v primerjavi z ostalim svetom ...)
 
 Moja glavna in končna tabela (poimenovana tabela) vsebuje vse zbrane podatke. V stolpcih so vrednosti različnih indeksov, ki se sicer izračunavajo različno.
 Tabelo sem sestavila iz večih tabel, ki so izgledale najprej takole (primer za CPI iz leta 2015):
 
```{r uvoz3, echo = FALSE}
kable(head(tabela_CPI_2015))
```
 
Tabele sem ločila po letih in indeksih, nato pa jih združila po letih (primer za leto 2015):
 
```{r uvoz4, echo = FALSE}
kable(head(tabela_2015))
``` 
 

Nato sem vse tabele združila v eno:
 
```{r uvoz5, echo = FALSE}
kable(head(tabela))
```

V prvem stolpcu imamo podane države (__Country__), za katere pa nimamo vseh podatkov za vse indekse. Definicije indeksov bom podala direktno iz njihove spletne strani.

2. stolpec: __Traffic Index__ _is a composite index of time consumed in traffic due to job commute, estimation of time consumption dissatisfaction, CO2 consumption estimation in traffic and overall inefficiencies in the traffic system_

3. stolpec: __Quality Of Life Index__ _is an estimation of overall quality of life by using empirical formula which takes into account purchasing power index, pollution index, house price to income ratio, consumer price index, safety index, health care index, traffic commute time index and climate index_

4. stolpec: __Pollution Index__ _is an estimation of the overall pollution in the city. The biggest weight is given to air pollution, than to water pollution/accessibility, two main pollution factors_

5. stolpec: __Health Care Index__ _is an estimation of the overall quality of the health care system, health care professionals, equipment, staff, doctors, cost, etc_

6. stolpec: __Crime Index__ _is an estimation of overall level of crime in a given city or a country. We consider crime levels lower than 20 as very low, crime levels between 20 and 40 as being low, crime levels between 40 and 60 as being moderate, crime levels between 60 and 80 as being high and finally crime levels higher than 80 as being very high_

7. stolpec: __Rent Index__ _is estimation of prices of renting apartments in the city compared to New York City. If Rent index is 80, Numbeo estimates that price for renting in that city is 80% of price in New York_

8. stolpec: __Consumer Price Index__ _is an estimation of consumer goods prices including rent in the city comparing to New York City_

9. stolpec: __Groceries Index__ _is an estimation of grocery prices in the city compared to New York City. To calculate this section, Numbeo uses "Markets" section of each city_

10. stolpec: __Restaurant Price Index__ _is a comparison of prices of meals and drinks in restaurants and bars compared to NYC_

11. stolpec: __Year__ (med 2012 in 2015)


Razpredelnice za slovenske podatke sem spravila v tidy data, prav tako pa tudi vse indekse od leta 2012 do 2015:

```{r uvoz6, echo = FALSE}
kable(head(tabela_tidy))
```


***

# Vizualizacija

Za leto 2015 sem za vsak indeks posebej naredila zemljevid, ki barvno prikazuje razlike posameznih indeksov v določenih državah. Pod vsakim zemljevidom je t.i. barvna skala, ki razdeli vrednosti na sedem vrednostnih intervalov, vsakem interval pa je obarvan drugače.
(Države, za katere ni bilo na voljo podatkov, so obarvane s sivo barvo.)
Za izdelavo zemljevidov sem uporabila funkcijo _joinCountryData2Map_. Ker sem želela le preprosto predstaviti raznolikost vrednosti v barvah, je ta funkcija zadostovala za izdelavo zemljevidov.

## Zemljevidi 


```{r vizualizacija1, echo = FALSE, message=FALSE, warning = FALSE, results = 'hide'}
zemljevid_traffic <- uvoz_zemljevidov(tabela_traffic_2015, "Traffic Index", zemljevid_traffic_index, barva = "RdPu")

```


Formula za __traffic index__ (primer formule, zapisane v Javi):
co2 = 0.0;

co2 += overall.time_bus * 20.0; // bus produces 20g of CO2 per minute (for each passenger)

co2 += overall.time_driving * 133.0; // car produces 133g of CO2 per minute (assumes only driver)

co2 += overall.time_train * 10.0; // train produces 10g of CO2 per minute (for each passenger)

co2 += overall.time_tram * 15.0; // tram produces 15g of CO2 per minute (for each passenger)

co2 += overall.time_other * 10.0; // other produces 10g of CO2 per minute

co2 += overall.time_motorbike * 80.0; // motorbike produces 80g of CO2 per hour index.co2 = 2 * co2;


Formula upošteva porabo ogljikovega dioksida avtobusov, avtomobilov, vlakov, tramvajev, motoristov in ostalih porabnikov CO2.


```{r vizualizacija2, echo = FALSE, message=FALSE, warning = FALSE, results = 'hide'}
zemljevid_pollution <- uvoz_zemljevidov(tabela_pollution_2015, "Pollution Index", zemljevid_pollution_index, barva = "Oranges")

```


Formula za __pollution index__ upošteva kvaliteto zraka, kvaliteto pitne vode, onesnaženost vode, ločevanje in shranjevanje odpadkov, svetlobno in zvočno onesnaževanje, količina zelenih površin in še ostale eksogeno dane konstante.


```{r vizualizacija3, echo = FALSE, message=FALSE, warning = FALSE, results = 'hide'}
zemljevid_health_care <- uvoz_zemljevidov(tabela_health_care_2015, "Health Care Index", zemljevid_health_care_index, barva = "BuGn")

```


Formula za __health care index__ upošteva usposobljenost in znanje zdravnikov (na podlagi tamkašnjih fakultet), hitrost oskrbe, modernost opreme, čakalne dobe, lokacijo zdravstvenih ustanov itd.


```{r vizualizacija4, echo = FALSE, message=FALSE, warning = FALSE, results = 'hide'}
zemljevid_crime <- uvoz_zemljevidov(tabela_crime_2015, "Crime Index", zemljevid_crime_index, barva = "Blues")
```


Formula za __crime index__ upošteva med drugim stopnjo kriminala, prisotnost drog, spreminjanje stopnje kriminala, javnomnenjsko zaskrbljenost možnosti ropa, napada, ugrabitve.


```{r vizualizacija5, echo = FALSE, message=FALSE, warning = FALSE, results = 'hide'}
zemljevid_rent <- uvoz_zemljevidov(tabela_rent_2015, "Rent Index", zemljevid_rent_index, barva = "Reds")
```


Formula za __rent index__ se izračunava na podlagi cen najemnin v New Yorku.


```{r vizualizacija6, echo = FALSE, message=FALSE, warning = FALSE, results = 'hide'}
zemljevid_CPI <- uvoz_zemljevidov(tabela_CPI_2015, "Consumer Price Index", zemljevid_CP_index,barva = "YlGn")
```


Formula za __consumer price index__ se izračunava na podlagi cene potrošniške košarice in ostalih storitev (razen najemnin) v New Yorku.


```{r vizualizacija7, echo = FALSE, message=FALSE, warning = FALSE, results = 'hide'}
zemljevid_groceries <- uvoz_zemljevidov(tabela_groceries_2015, "Groceries Index", zemljevid_groceris_index, barva = "BrBG")
```


Formula za __groceries index__ se izračunava na podlagi cene potrošniške košarice v New Yorku.


```{r vizualizacija8, echo = FALSE, message=FALSE, warning = FALSE, results = 'hide'}
zemljevid_restaurant_price <- uvoz_zemljevidov(tabela_restaurant_price_2015, "Restaurant Price Index", zemljevid_restaurant_price_index,barva = "Spectral")
```


Formula za __restaurant price__ se izračunava na podlagi cen hrane in pijače v restavracijah in barih v New Yorku.









Druga funkcija, ki sem jo uporabila za izdelavo zemljevidov, pa je _plotly_. Vzela sem vrednosti iz razpredelnice _tabela quality of life index 2015_. 






```{r vizualizacija9, echo = FALSE, message = FALSE, warning=FALSE}
source("vizualizacija/zemljevid_plotly.R", encoding = "UTF-8")

x
```




# Napredna analiza podatkov

Grupirala bom države po indeksih, tako da bom dobila skupine držav, kjer je kvaliteta življenja približno ista.
Z uporabo indeksa _quality of life_ bom od leta 2012 do 2015 analizirala, katerim državam se kvaliteta življenja veča oz v katerih državah se kvaliteta življenja ne spreminja.

Kakšni so ostali indeksi v isti skupini držav, razvrščenih po QL-indeksu?






## Napoved 
