---
title: "Indeksi cen življenjsih potrebščin"
author: "Sara Korat (korat.sara7@gmail.com)"
output: html_document
runtime: shiny
---

```{r setup, echo = FALSE, results = 'hide', message = FALSE, warning=FALSE}
source("lib/libraries.r", encoding = "UTF-8")
```

# Izbira teme

Indeks cen življenjskih potrebščin v Sloveniji v letošnjem letu (2015). Primerjava z ostalimi državami. (Za ostale države podatki le od leta 2012 do leta 2015.)

__Indeks cen življenjskih potrebščin__ _meri spremembe cen izdelkov in storitev glede na sestavo izdatkov, ki jih domače prebivalstvo namenja za nakupe predmetov končne porabe doma in v tujini_.
Različni indeksi se merijo drugače, predvsem tisti iz tujine, ki jih merijo z različnimi formulami, ki so preveč zapletene, da bi jih vse zapisala in razložila.

***

# Obdelava, uvoz in čiščenje podatkov

```{r uvoz, echo = FALSE, message = FALSE, warning = FALSE}
source("uvoz/uvoz.r", encoding = "UTF-8")
```

```{r vizualizacija, echo = FALSE, message = FALSE, warning = FALSE}
source("vizualizacija/vizualizacija.r", encoding = "UTF-8")
```

```{r analiza, echo = FALSE, message = FALSE, warning = FALSE}
source("analiza/analiza.r", encoding = "UTF-8")
```

Uvozila sem podatke o indeksih življenjskih potrebščin v Sloveniji v obliki _.csv_ s Statističnega urada Slovenije ter v obliki _HTML_ iz spletne strani, kjer je na voljo več različnih razpredelnic
(http://www.numbeo.com).

## Uvoz in obdelava tabele CSV (slovenski indeksi)

Razpredelnica s slovenskimi podatki prikazuje različne indekse cen (vrednosti v stolpcih): 

1. tekoči mesec / prejšnji mesec,  

2. tekoči mesec / isti mesec prejšnjega leta, 

3. povprečje mesecev tekočega leta / povprečje istih mesecev prejšnjega leta (spremembe cen od začetka 
leta do tekočega meseca gleda na enako obdobje).

Tabela vsebuje 128 vrstic. Vsak četrti stolpec iz originalne tabele, ki je prikazoval povprečno 12-mesečno rast, sem izbrisala.
Podatki se nanašajo na leto 2005 (torej so vsi indeksi so izvedeni in izračunani na podlagi leta 2005).
Z letošnjim letom pa so na SURS-u za novo bazno leto vzeli povprečje leta 2015 (torej povprečje 2015 = 100).


```{r uvoz1, echo = FALSE}
kable(head(razpredelnica))
```


Tabela _osnovne dobrine_ prikazuje le podatke indeksov, izračunanih na podlagi tekočega in prejšnjega meseca (11 stolpcev). Izbrala sem tudi nekaj vsakdanjih dobrin/storitev:

1. Hrana

2. Obleka in storitve za obleko

3. Stanovanje

4. Komunalne in druge storitve

5. Goriva in energija

6. Zdravje

7. Prevoz

8. Telefonske in internetne storitve

9. Izobraževanje

10. Gostinske storitve

11. Izdelki za osebno nego

12. Zavarovanje

13. Stanovanjsko zavarovanje

 
```{r uvoz2, echo = FALSE}
kable(head(osnovne_dobrine))
```

Naredila sem novo tabelo (_osnovne dobrine graf_), ki vsebuje le nekaj informacij (4 dobrine) iz tabele _osnovne dobrine_ (prikazane zgoraj), s pomočjo katere sem dobila podatke za graf.  Dobrine/storitve sem izbrala na podlagi vrednosti indeksov le-teh (dve največji in najmanjši vrednosti v prvem indeksu). Za vrednost po stolcih sem vzela prva dva in zadnja dva indeksa v letu, da bi videla, kakšne so razlike v indeksih ekstremnih osnovnih dobrin in jih primerjala z vrednostmi na začetku in koncu leta.

Največji vrednosti indeksa osnovnih dobrin (v 1. mesecu leta 2015):

* Hrana
 
* Obleka in storitve za obleko

Najmanjši vrednosti indeksa osnovnih dobrin (v 1. mesecu leta 2015):

* Zavarovanje

* Stanovanjsko zavarovanje

Vrednosti so prikazane v _grafu osnovnih dobrin_.


```{r stolpicni_diagram_1, echo = FALSE, fig.align = 'center', fig.cap ='Stolpični diagram indeksov cen dveh največjih in dveh najmanjši vrednosti indeksa v 1. mesecu leta 2015.'}
graf_osnovnih_dobrin
```

Podatke sem sicer skrčila na najbolj splošne dobrine/storitve, tukaj pa je še _graf_ dveh dobrin izmed vseh, ki sta imeli največjo oz. najmanjšo vrednost indeksa v celotnem letu. X-os ponazarja vrednosti dobrin v prvem in zadnjem mesecu leta 2015, ter pa v mesecih ekstremnih vrednosti teh dveh dobrin.
Zanimivo je, da sta ti dobrini obleka in pa sadje. Kot bomo v naslednjem grafu videli, se cene oblek najbolj spreminjajo. 


```{r stolpicni_diagram_2, echo = FALSE, fig.align = 'center', fig.cap ='Stolpični diagram indeksov cen dveh največjih in dveh najmanjši vrednosti indeksa v celotnem letu 2015.'}
graf
```

Iz razpredelnice _osnovne dobrine_ sem dobila prvih pet dobrin/storitev in jih (za leto 2015) uredila v tidy data _slovenski indeksi_.

```{r tidy_data, echo = FALSE}
kable(head(slovenski_indeksi))
```

S podatki iz razpredelnice v tidy obliki sem narisala graf, ki znova prikazuje drastično nihanje cen oblek, medtem ko so ostale cene (goriv in energije, hrane, komunale in drugih storitev, oblek in storitev za obleko ter stanovanje) relativno stabilne. Vrednosti indeksa oblek niha kar med 85.6 in 111.0. 

```{r graf, echo = FALSE, fig.align = 'center'}
graf_slovenski_indeksi
```





***

## Uvoz in obdelava HTML tabel


 Uporabila sem več HTML tabel, ki sem jih nato združila v eno. Zreducirala sem preveliko količino podatkov in obdržala le tiste, ki so se mi zdeli pomembnejši in bolj življenjski.
 Moj namen primerjanja podatkov - kako so se indeksi različnih dobrin/storitev spreminili (z drugimi besedami, kako so se spremenile cene v zadnjih šritih letih) v različnih državah sveta, za katere so bili podatki na voljo. V kolikor bo to dopuščala količina podatkov, bom poskušala primerjati Slovenijo z ostalimi državami, torej kako se indeksi pri nas razlikujejo od tistih v ostalih državah sveta.
 
 Moja glavna in končna tabela (poimenovana tabela) vsebuje vse zbrane podatke. V stolpcih so vrednosti različnih indeksov, ki se sicer izračunavajo različno. Za sigurnejšo kasnejšo branje podatkov in risanje grafov sem dodala tudi stolpec CODE, z ISO kraticami držav.
 Tabelo sem sestavila iz večih tabel, ki so izgledale najprej takole (primer za CPI iz leta 2015):
 
```{r uvoz3, echo = FALSE}
kable(head(tabela_CPI_2015))
```
 
Tabele sem ločila po letih in indeksih, nato pa jih združila po letih (primer za leto 2015):
 
```{r uvoz4, echo = FALSE}
kable(head(tabela_2015))
``` 
 

Nato sem vse tabele združila v eno, ter jim na koncu dodala še stolpec Year:
 
```{r uvoz5, echo = FALSE}
kable(head(tabela))
```


V prvem stolpcu imamo podane države (__Country__), za katere pa nimamo vseh podatkov za vse indekse. Definicije indeksov bom podala direktno iz njihove spletne strani.

2. stolpec: __Traffic Index__ _is a composite index of time consumed in traffic due to job commute, estimation of time consumption dissatisfaction, CO2 consumption estimation in traffic and overall inefficiencies in the traffic system_

3. stolpec: __Quality Of Life Index__ _is an estimation of overall quality of life by using empirical formula which takes into account purchasing power index, pollution index, house price to income ratio, consumer price index, safety index, health care index, traffic commute time index and climate index_

4. stolpec: __Pollution Index__ _is an estimation of the overall pollution in the city. The biggest weight is given to air pollution, than to water pollution/accessibility, two main pollution factors_

5. stolpec: __Health Care Index__ _is an estimation of the overall quality of the health care system, health care professionals, equipment, staff, doctors, cost, etc_

6. stolpec: __Crime Index__ _is an estimation of overall level of crime in a given city or a country. We consider crime levels lower than 20 as very low, crime levels between 20 and 40 as being low, crime levels between 40 and 60 as being moderate, crime levels between 60 and 80 as being high and finally crime levels higher than 80 as being very high_

7. stolpec: __Rent Index__ _is estimation of prices of renting apartments in the city compared to New York City. If Rent index is 80, Numbeo estimates that price for renting in that city is 80% of price in New York_

8. stolpec: __Consumer Price Index__ _is an estimation of consumer goods prices including rent in the city comparing to New York City_

9. stolpec: __Groceries Index__ _is an estimation of grocery prices in the city compared to New York City. To calculate this section, Numbeo uses "Markets" section of each city_

10. stolpec: __Restaurant Price Index__ _is a comparison of prices of meals and drinks in restaurants and bars compared to NYC_

11. stolpec: __Year__ (med 2012 in 2015)


Razpredelnice za vse indekse od leta 2012 do 2015 sem spravila v tidy data.

```{r uvoz6, echo = FALSE}
kable(head(tabela_tidy))
```


***

# Vizualizacija

Za leto 2015 sem za vsak indeks posebej naredila zemljevid, ki barvno prikazuje razlike posameznih indeksov v določenih državah. Pod vsakim zemljevidom je t.i. barvna skala, ki razdeli vrednosti na sedem vrednostnih intervalov, vsak interval pa je obarvan drugače.
(Države, za katere ni bilo na voljo podatkov, so obarvane s sivo barvo.)
Za izdelavo zemljevidov sem uporabila funkcijo _joinCountryData2Map_. Ker sem želela le preprosto predstaviti raznolikost vrednosti v barvah, je ta funkcija zadostovala za izdelavo zemljevidov.
Pod vsak zemljevid sem dodala tudi kratek opis, kako se določen indeks izračuna.

## Zemljevidi 


```{r vizualizacija1, echo = FALSE, message=FALSE, warning = FALSE, results = 'hide'}
zemljevid_traffic <- uvoz_zemljevidov(tabela_traffic_2015, "Traffic Index", zemljevid_traffic_index, barva = "RdPu")

```


Formula za __traffic index__ (primer formule, zapisane v Javi):
co2 = 0.0;

co2 += overall.time_bus * 20.0; // bus produces 20g of CO2 per minute (for each passenger)

co2 += overall.time_driving * 133.0; // car produces 133g of CO2 per minute (assumes only driver)

co2 += overall.time_train * 10.0; // train produces 10g of CO2 per minute (for each passenger)

co2 += overall.time_tram * 15.0; // tram produces 15g of CO2 per minute (for each passenger)

co2 += overall.time_other * 10.0; // other produces 10g of CO2 per minute

co2 += overall.time_motorbike * 80.0; // motorbike produces 80g of CO2 per hour index.co2 = 2 * co2;


Formula upošteva porabo ogljikovega dioksida avtobusov, avtomobilov, vlakov, tramvajev, motoristov in ostalih porabnikov CO2.


```{r vizualizacija2, echo = FALSE, message=FALSE, warning = FALSE, results = 'hide'}
zemljevid_pollution <- uvoz_zemljevidov(tabela_pollution_2015, "Pollution Index", zemljevid_pollution_index, barva = "Oranges")

```


Formula za __pollution index__ upošteva kvaliteto zraka, kvaliteto pitne vode, onesnaženost vode, ločevanje in shranjevanje odpadkov, svetlobno in zvočno onesnaževanje, količina zelenih površin in še ostale eksogeno dane konstante.


```{r vizualizacija3, echo = FALSE, message=FALSE, warning = FALSE, results = 'hide'}
zemljevid_health_care <- uvoz_zemljevidov(tabela_health_care_2015, "Health Care Index", zemljevid_health_care_index, barva = "BuGn")

```


Formula za __health care index__ upošteva usposobljenost in znanje zdravnikov (na podlagi tamkašnjih fakultet), hitrost oskrbe, modernost opreme, čakalne dobe, lokacijo zdravstvenih ustanov itd.


```{r vizualizacija4, echo = FALSE, message=FALSE, warning = FALSE, results = 'hide'}
zemljevid_crime <- uvoz_zemljevidov(tabela_crime_2015, "Crime Index", zemljevid_crime_index, barva = "Blues")
```


Formula za __crime index__ upošteva med drugim stopnjo kriminala, prisotnost drog, spreminjanje stopnje kriminala, javnomnenjsko zaskrbljenost možnosti ropa, napada, ugrabitve.


```{r vizualizacija5, echo = FALSE, message=FALSE, warning = FALSE, results = 'hide'}
zemljevid_rent <- uvoz_zemljevidov(tabela_rent_2015, "Rent Index", zemljevid_rent_index, barva = "Reds")
```


Formula za __rent index__ se izračunava na podlagi cen najemnin v New Yorku.


```{r vizualizacija6, echo = FALSE, message=FALSE, warning = FALSE, results = 'hide'}
zemljevid_CPI <- uvoz_zemljevidov(tabela_CPI_2015, "Consumer Price Index", zemljevid_CP_index,barva = "YlGn")
```


Formula za __consumer price index__ se izračunava na podlagi cene potrošniške košarice in ostalih storitev (razen najemnin) v New Yorku.


```{r vizualizacija7, echo = FALSE, message=FALSE, warning = FALSE, results = 'hide'}
zemljevid_groceries <- uvoz_zemljevidov(tabela_groceries_2015, "Groceries Index", zemljevid_groceris_index, barva = "BrBG")
```


Formula za __groceries index__ se izračunava na podlagi cene potrošniške košarice v New Yorku.


```{r vizualizacija8, echo = FALSE, message=FALSE, warning = FALSE, results = 'hide'}
zemljevid_restaurant_price <- uvoz_zemljevidov(tabela_restaurant_price_2015, "Restaurant Price Index", zemljevid_restaurant_price_index,barva = "Spectral")
```


Formula za __restaurant price__ se izračunava na podlagi cen hrane in pijače v restavracijah in barih v New Yorku.









Druga funkcija, ki sem jo uporabila za izdelavo zemljevidov, pa je _plotly_. Vzela sem vrednosti iz razpredelnice _tabela quality of life index 2015_. 






```{r vizualizacija9, echo = FALSE, message = FALSE, warning=FALSE}
source("vizualizacija/zemljevid_plotly.R", encoding = "UTF-8")
plot_ly_1
```




# Napredna analiza podatkov

Grupirala sem države po indeksih, tako da sem dobila skupine držav, kjer je kvaliteta življenja približno ista.
Z uporabo indeksa _quality of life_ sem od leta 2012 do 2015 analizirala, katere države spadajo v iste kategorije, kar se tiče kvalitete življenja. Rezultati so za vsa leta približno isti, saj v 4-ih letih nobena od držav, za katere imamo podatke, ni drastično spremenila življenjskih standardov, s katerimmi bi se posledično uvrstila v drugo kategorijo kvalitete življenja. 

Podajam samo en zemljevid od štirih, in to za leto 2015.


```{r analiza1, echo = FALSE, message = FALSE, warning = FALSE}
zemljevid_2015
```



## Indeksi po državah 

Za boljšo predstavo, kako se razlikujejo indeksi različno razvitih držav si poglejmo naslednji diagram.

```{r analiza2, echo = FALSE, message = FALSE, warning = FALSE}
try(dotchart(
  t(tabela_HDI), 
  color=c("Red","Blue","Darkgreen", "Midnightblue", "Pink", "Darkmagenta", 
          "Goldenrod", "Darkorange", "Cyan", "Coral"),
  main = "Indexes", cex = 0.6, gcolor = "Black", pch = 19), silent = TRUE)
```



Kaj nam izmerjeni indeksi povedo o državi in razliki med bolj in manj razvitimi državami?

Pri državah z nizko vrednostjo __HDI__ (Human Development Index) so indeksi, ki se jim z večjo vrednostjo veča kvaliteta, manjši in obratno.

__Kvaliteta življenja__ (ki se meri na podlagi _kupne moči_ (večja je boljša), _onesnaževanja_ (manjše je boljše), _cene hiš na podlagi dohodka_ (manjša je boljša), _CPI_ (manjši je boljši), _varnosti_ (večja je boljša), _zdravstvene oskrbe_ (večja je boljša), _gostote prometa_ (manjša je boljša)) je višja pri bolj razvitih državah, ki imajo boljšo varnost, zdravstveno oskrbo, večji BDP, večjo kupno moč. V manj razvitih državah je posledično kvaliteta življenja manjša.

__Cene v restavracijah__ (ki se merijo na podlagi cen v restavracijah v New Yorku) pa so zaradi višjega standarda (višje plače, višje cene surovih dobrin in storitev) v razvitejših državah višje.

__Vsakdanji nakupi__ (tudi __CPI__) so v bolj razvitih državah večji, prav tako zaradi višjega standarda (plač, cene dobrin in storitev).

__Najemninski stroški__ so manjši v manj razvitih državah, saj imajo nižje plače, manjše stroške komunalnih storitev, prav tako pa ponujajo manj luksuzna bivališča kot v razvitih državah, kjer so posledično cene najemnin višje. V bolj razvitih državah je razpoložljivost prostora manjša (npr. Tokio), zato zaradi večjih povpraševanj in prostorske stiske. 

__Kriminal__ je približno enak v bolj in manj razvitih državah. Je pa za nekaj odstotkov manjši  v bolj razvitih državah, saj bogatejše države bolj poskrbijo za varnost prebivalcev, medtem ko revnejše nimajo dovolj sredstev za dovoljšno zaviranje kriminala. Prav tako je v revnejših državah več kriminila prav zaradi pomanjkanja denarja in drugih življenjsko pomembnih dobrin.

__Zdravstvena oskrba__ je zelo odvisna od države. Vsekakor je oskrba boljša v razvitejših državah, ki imajo dovolj sredstev za zdravila, medicinsko opremo in pa visoko izobraženo osebje (ki lahko pridobi tako visoko izobrazbo v državah, kjer so boljše univerzo, torej v bolj razvitih). So pa tudi izjeme. Na primer Irska, ki spada pod visoko razvite države, indeks zdravstvene oskrbe pa je peti najmanjši od vseh držav sveta, za katere imamo podatke. V Tailandu pa je ravno obratno. Je druga država, v kateri je najbolje priskrbljeno z zdravstveno oskrbo, njen HDI pa ni tako zelo visok, ampak povprečen.

__Onesnaževanje__ je v razvitejših državah manjši, saj so prebivalci bolj osveščeni o problemu onesnaževanja, prav tako imajo novejša prevozna sredstva, ki izgorevajo manj nevarne pline. Razvite države spodbujajo in nagrajujejo ločevanje odpadkov.

__Promet__ v višje razvitih državah je sicer večji, ampak so emisije CO2 toliko manjše, da je indeks prometa v bolj razvitih državah v večini bistveno manjši od tistih v manj razvitih državah. 




Naslednji zemljevid nam prikazuje indeks _quality of life_ v letu 2012. Če zaženemo časovno skalo, ki gre od leta 2012 do 2015, vidimo, kako so se indeksi kvalitete življenja v določenih državah spreminjali skozi leta.
Prav tako lahko izberemo katerikoli indeks, ki je med izborom pod "select index" in za vsak indeks posebej vidimo spreminjanje v zadnjih štirih letih.


```{r shiny1, echo = FALSE, warning = FALSE}
inputPanel(
  fluidRow(
    selectInput("select1", label = h5(strong("Select Index"), style = 'color:darkgreen'),
                choices = list("Traffic Index", "Quality of Life Index",
                                   "Pollution Index", "Health Care Index",
                                   "Crime Index", "Rent Index", "Consumer Price Index",
                                   "Groceries Index", "Restaurant Price Index"), 
                selected = "Quality of Life Index"), 
  
   sliderInput("slider", label = h5(strong("Year"), style = "color:blue"),
                    min = 2012, max = 2015, step = 1, value = 2015, sep = "",
               animate = animationOptions(interval = 2000, loop = FALSE))
))

# Shranimo izbran indeks v choice1.
choice1 <- reactive({
  input$select1
})

# Shranimo izbrano leto v choice2.
choice2 <- reactive({
  input$slider
})

renderPlotly({
  indeks = choice1()
  leto = choice2()
  opla <- vrni_zemljevid(indeks, leto)
  opla
  
})
```



#### Napovedovanje

Pomembna stvar, ki jo je dobro vedeti pri indesih življenjskih potrebščin, pa je, kako se bodo cene v bodoče spreminjale v določenih državah. Ker je podatkov za preteklost malo (le štiri leta), je zaradi tega tudi napoved slabša. Vendar pa vseeno lahko vsaj približno predvidevamo spremembe cen določenih dobrin (še posebej tistih, ki so ostali fiksnejši skozi leta). 
V Sloveniji so cene, ki se najbolj drastično spreminjajo, cene oblek. Vendar pa v ostalih državah lahko gre za katerikoli drug izdelek/storitev. 

Naslednji graf prikazuje indekse v zadnjih štirih letih v državah, ki so za Slovence (po moji presoji) pomembne ali dovolj blizu, da vplivajo na naša življenja. Izbrala sem samo deset držav, njihove indekse pa napovedala le za leto 2016 (za to leto še seveda ni podatkov). 
Lahko pogledamo, kako se razlikujejo spremembe cen oz. vrednosti indeksov, ki jih merijo na zelo različne načine (opisano zgoraj) v teh desetih državah. Prav tako se lahko vidimo, kje, kot država smo pri določenih cenah. 



```{r shiny2, echo = FALSE, warning = FALSE}
inputPanel(
  fluidRow(
    selectInput("select2", label = h5(strong("Select Index"), style = 'color:darkgreen'),
                choices = list("Traffic Index", "Quality of Life Index",
                                   "Pollution Index", "Health Care Index",
                                   "Crime Index", "Rent Index", "Consumer Price Index",
                                   "Groceries Index", "Restaurant Price Index"), 
                selected = "Quality of Life Index")
))

# Shranimo izbran indeks v choice3.
choice3 <- reactive({
  input$select2
})

renderPlotly({
  indeks_graf(choice3())
  
})
```


## Kam naj se preseli uspešni finančni matematik Albert?

Albert se odloča za selitev. Zaveda se, da se, da so v različnih državah drugačni standardi, drugačni indeksi življenjskih potrebščin, drugačni pogoji za življenje, drugačne razmere, različno geografsko okolje ... 


```{r Albert1, echo = FALSE}
kable(head(sort_quality_of_life_2015))
```


Glede na tabelo, ki jo je našel na internet, je najvišja kvaliteta življenja v Švici, ki kar za 27 enot vodi za drugouvrščeno Nemčijo. Za podatke, ki jih imamo na voljo, je Slovenija na 25. mestu, kar je kar nekaj mest pred najbližjimi sosedami (Hrvaško, Italijo in Madržarsko).


Matematik Albert se je odločil, da ne bo gledal samo na kvaliteto življenja, ampak tudi na cene dobrin. Ker je uspešen v svojem poklicu, zasluži dovolj, da si privošči nekaj razvad (recimo 2 uri tenisa čez vikend ipd). Da bi ugotovil, koliko bi ga stalo življenje v različnih mestih, je obiskal spletno stran http://www.numbeo.com  za primerjavo med državami oz. mesti. Ker je Albert zelo hitro učljiv, kar se tiče jezikov, je glede te kategorije indiferenten in neznan jezik ne vpliva na njegovo izbiro.

Albert je izbral sledeče dobrine/storitve, ki jih potrebuje za preživetje enega meseca:

1. kosilo/večerja v povprečni restavraciji za eno osebo (30-krat),

2. kosilo/večerja v povprečni restavraciji za dve osebi (4-krat),

3. skodelica kave (20-krat),

4. kravje mleko (4 litre),

5. kruh (4 kg),

6. jajca (24 kosov),

7. piščanjčja prsa (4 kg),

8. rdeče meso (2 kg),

9. jabolka (1 kg),

10. banane (10 kg),

11. pomarančne (1 kg),

12. paradižnik (2 kg),

13. krompir (2 kg),

14. čebula (1 kg),

15. solata (3 glave),

16. ustekleničena voda (4,5 litra),

17. obrok v Mc'Donaldsu (3-krat), 

18. vino (2 litra (ob večerji)),

19. uvoženo pivo (5 litrov),

20. bencin (Toyota Prius, 50 litrov),

21. elektrika, ogrevanje, voda, komunala (170 kvadratnih metrov bivalne površine),

22. telefonski pogovori (500 minut),

23. internet (10 Mbps, neomejena poraba),

24. mesečna članarina za fitnes,

25. tenis ob vikendih (2 uri na vikend),

26. kavbojke (2 para na mesec),

27. športna obutev (1 par),

28. poslovni čevlji (1 par),

29. najemnina za trosobno stanovanje v centru mesta.


Pogledal si je tabelo in ugotovil, da se strošek njegovega bivanja v različnih mestih zelo razlikuje.

```{r Albert2, echo = FALSE}
fluidPage(
  fluidRow(
    DT::dataTableOutput("Albert")
  )
)
output$Albert <- DT::renderDataTable(DT::datatable({
  cost_of_living_cities_Albert
}))
```


Albert je dolge noči premleval, kaj narediti, nato pa se je odločil, da bi vseeno rad ostal v Evropi. Ker je velik porabnik banan (na mesec jih poje kar 10 kg). Zato je naredil razpredelnico in graf, ki prikazujeta cene banan (v kg) v različnih evropskih državah. 


```{r Albert3, echo = FALSE}
kable(banane_Albert)
```




```{r Albert5, echo = FALSE, warning = FALSE}

xx <- list(title = " ", showticklabels = FALSE)
yy <- list(title = " ")

plot_ly(x = banane_Albert$Country, y = banane_Albert$`Banana_Price (1 kg)`, type = "bar", color = banane_Albert$`Banana_Price (1 kg)`,  showlegend = FALSE) %>%
  layout(title = "Cene enega kilograma banan v Evropi (v evrih)", xaxis = xx, yaxis = yy, xlab = FALSE)

```


Albert se je nekaj časa odločal, pretehtal možnosti, razmislil o ceni banan in na koncu sprejel odločitev - cena banan ne sme biti ne predraga, ne prepoceni. Vzel je navečjo in najmanjšo ceno in izračunal njuno povprečje. Izračun mu je pokazal __1.74 €__, kar pomeni, da bo izbral državo, ki je najbližje dobljeni vrednosti - Belgijo.   
Albert je sedaj že v Belgiji, zadovoljen s svojo odločitvijo in vesel, da se je na FMF-ju naučil uporabljati __R__, ki mu je pomagal sprejeti težko odločitev.
Po indeksih lahko vidimo, na katerih področjih se ima boljše kot v Sloveniji.

```{r Albert4, echo = FALSE}
kable(filter(tabela, Year == 2015, Country %in% c("Belgium", "Slovenia")))

```


***

# Zaključek

Vsota cen vseh dobrin je v različnih državah zelo drugačna. V Švici, ki je država z največjo kvaliteto življenja, se cene vseh dobrin, ki jih je izbral Albert, gibljejo med 4936.92 € in 6794.51 €, medtem ko je pri nas v Sloveniji cena med 2370.11 €  in 1966.04 €. 
Na cene teh dobrin vpliva veliko dejavnikov. Vendar pa se vseeno lahko zanesemo na visoko razvitost določenih držav (kar je razvidno v tabeli _human development index_) in visoko kvaliteto življenja ter ugotovimo (na podlagi naših preferenc, kot je recimo Albert storil z bananami), v katerih državah je življenje boljše, v katerih manj.

Da pa končam v pozitivnem duhu - Slovenija ima v primerjavi z ostalimi državami visoko kvaliteto življenja, prav tako razvitost (na področju izobrazbe, naravnega okolja, cen, plač). V nobeni državi pa ne bomo našli rožnatega neba (tudi v Belgiji ne). Zato še misel za na konec: __Povsod je lepo, a doma je najlepše__.