---
title: "Poročilo pri predmetu Analiza podatkov s programom R"
author: "Sara Korat"
output:
  pdf_document:
    includes:
      in_header: lib/styles.sty
    latex_engine: xelatex
  word_document: default
---

```{r setup, echo=FALSE, results='hide', message=FALSE}
# Če želimo nastaviti pisave v PDF-ju, odkomentiramo
# in sledimo navodilom v programu.
source("fontconfig.r", encoding = "UTF-8")

# Uvoz vseh potrebnih knjižnic
source("lib/libraries.r", encoding = "UTF-8")
```

# Izbira teme

Indeks cen življenjskih potrebščin v Sloveniji v letošnjem letu (2015). Primerjava z ostalimi evropskimi državami (3. faza).
Indeks cen življenjskih potrebščin meri spremembe cen izdelkov in storitev glede na sestavo izdatkov, ki jih domače prebivalstvo namenja za nakupe predmetov končne porabe doma in v tujini.

***

# Obdelava, uvoz in čiščenje podatkov

```{r uvoz, echo = FALSE}
source("uvoz/uvoz.r", encoding = "UTF-8")
```


Uvozila sem podatke o indeksih življenjskih potrebščin v Sloveniji v obliki .CSV s Statističnega urada Slovenije ter v obliki HTML iz spletne strani
(http://www.numbeo.com/cost-of-living/rankings_by_country.jsp?title=2015-mid&region=150).

Razpredelnica s slovenskimi podatki prikazuje različne indekse cen:
- indeks: tekoči mesec / prejšnji mesec
- indeks: tekoči mesec / isti mesec prejšnjega leta
- indeks: povprečje mesecev tekočega leta / povprečje istih mesecev prejšnjega leta (spremembe cen od začetka leta do tekočega meseca gleda na enako obdobje)
(Vsak četrti stolpec iz originalne tabele, ki je prikazoval povprečno 12-mesečno rast, sem izbrisala.)


```{r uvoz1, echo = FALSE}
kable(head(razpredelnica))
```

Naredila sem novo tabelo (osnovne_dobrine_graf), ki vsebuje le nekaj podatkov iz prvotne tabele, s pomočjo katere sem dobila podatke za graf. Tabela prikazuje le podatke indeksov, izračunanih na podlagi tekočega in prejšnjega meseca. Dobrine/storitve sem izbrala na podlagi vrednosti indeksov le-teh (dve največji in najmanjši vrednosti v prvem indeksu).


```{r uvoz1, echo = FALSE}
kable(head(osnovne_dobrine_graf))
```


Slika \ref{fig:stolpicni_diagram} prikazuje razlike v indeksih cen osnovnih dobrin/storitev.

```{r stolpicni_diagram, echo = FALSE, fig.align = 'center', fig.cap ='Stolpični diagram indeksov cen dveh največjih in dveh najmanjši vrednosti indeksa.'}
graf
```


Tabela (prvotno HTML) je v tej fazi bolj kot ne nedotaknjena.

```{r uvoz1, echo = FALSE}
kable(head(tabela))
```


V 3. fazi bom analizirala spremembe indeksov določenih dobrin, med katerimi bodo najbolj zanimive ravno tiste z največjimi razlikami v vrednosti indeksa. Seveda pa bom podatke primerjala s podatki drugih evropskih držav.

***

